---
title: "Analisi Dati e Statistica"
subtitle: "Università di Trento, Dipartimento di Ingegneria Industriale"
date-modified: "`{r} Sys.time()`"
date-format: "YYYYMMDD"
aliases:
  - /ADAS
format:
  html:
    fig-width: 4
    fig-height: 3
    fig-dpi: 600
    lang: it-IT
---
```{r setup, include=FALSE, echo=FALSE}
library(tidyverse)
```


## Contenuti del corso

::: {.grid}

::: {.g-col-6}
0.  [Introduzione al corso](0-intro.html){target="_blank"}
1.  [Statistica descrittiva e inferenziale](1-statistica.html){target="_blank"} [(PDF {{< bi file-earmark-pdf-fill >}})](1-statistica.pdf){target="_blank"}
2.  [Introduzione a R](2-R-intro.html){target="_blank"} [(PDF {{< bi file-earmark-pdf-fill >}})](2-R-intro.pdf){target="_blank"}
3.  [Regressione](3-regressione.html){target="_blank"} [(PDF {{< bi file-earmark-pdf-fill >}})](3-regressione.pdf){target="_blank"}
4.  [Bootstrap](4-bootstrap.html){target="_blank"} [(PDF {{< bi file-earmark-pdf-fill >}})](4-bootstrap.pdf){target="_blank"}
5.  [Misura, incertezza, taratura](5-misura.html){target="\"_blank"} [(PDF {{< bi file-earmark-pdf-fill >}})](5-misura.pdf){target="_blank"}
6.  [*Design of Experiments*](6-DoE.html){target="\"_blank"} [(PDF {{< bi file-earmark-pdf-fill >}})](6-DoE.pdf){target="_blank"}
7.  [Serie temporali](7-serie_temporali.html){target="_blank"} [(PDF {{< bi file-earmark-pdf-fill >}})](7-serie_temporali.pdf){target="_blank"} (opzionale per l'A.A. 2025-26)
8.  [Strumenti di misura](8-strumenti.html){target="_blank"} [(PDF {{< bi file-earmark-pdf-fill >}})](8-strumenti.pdf){target="_blank"}
:::
  
::: {.g-col-6}
```{r echo=FALSE}
set.seed(1)
f <- function(x, offset) 0.3*(x-offset)^2+1*(x-offset)
N <- 20
offset <- 5
df <- tibble(
  x=seq(0, 10, length.out=N),
  y= f(x, offset) + rnorm(N, sd=1)
)
dfp <- tibble(
  x=seq(0, 10, length.out=N*10),
  y=f(x, offset) + rnorm(N, sd=1)
)
lm <- lm(y~poly(x, deg=2, raw=T), data=df)
dfp <- cbind(dfp, predict(lm, dfp, interval="prediction"), level=0.95)

df %>% ggplot(aes(x=x)) +
  geom_line(aes(x=x, y=fit), data=dfp, color="blue", linewidth=1) +
  geom_line(aes(x=x, y=upr), data=dfp, color="red", linetype=2) +
  geom_line(aes(x=x, y=lwr), data=dfp, color="red", linetype=2) +
  geom_point(aes(x=x, y=y), data=dfp, color=gray(2/3), shape=3) +
  geom_point(aes(y=y)) +
  coord_cartesian(ylim=c(-4,15)) +
  labs(x="predittore (c.u.)", y="osservazioni (c.u.)", title="Banda di predizione al 95%")
```
:::
  
:::  

:::callout-tip
## Versione stampablie
Le slide interattive sono generate anche in **formato PDF {{< bi file-earmark-pdf-fill >}}** per chi preferisse stamparle. Il contenuto è esattamente lo stesso, ma con una formattazione più adatta alla stampa (e.g., senza animazioni e con un layout più compatto).
:::

:::callout-important
## Aggornamenti continui!

Le slide qui presentate possono essere frequentemente aggiornate per correzioni e piccole aggiunte: assicuratevi di verificare sempre l'ultima versione (basta ricaricare la pagina!)
:::


## Uso delle slide

Le slide sono interattive. I comandi più utili sono:

-   `F` per presentare a tutto schermo
-   `E` per la modalità esportazione (poi stampare come PDF dal browser); `E` di nuovo per uscire dalla modalità esportazione
-   Tasti cursore per navigare avanti e indietro
-   `ESC` per passare alla modalità overview
-   `?` per altri comandi


## Repository del codice

Il codice R sviluppato durante le lezioni è disponibile su GitHub: [github.com/pbosetti/ADAS-26](https://github.com/pbosetti/ADAS-26){target="_blank"}.


## Esercizi e Esperimento dell'elicottero

Trovate [qui](esercizi.html) alcuni esercizi risolti.

È possibile lavorare **per gruppi indipendenti di massimo 2 persone** all'[esperimento dell'elicottero](/elicottero.qmd). Per le modalità di consegna, vedere Moodle.